【裁判字號】    98,上訴,1197
【裁判日期】    990211
【裁判案由】    違反水土保持法等
【裁判全文】
臺灣高等法院高雄分院刑事判決        98年度上訴字第1197號
上  訴  人
即  被  告  庚○○
上列上訴人因被告違反水土保持法等案件，不服臺灣高雄地方法
院97年度訴字第1255號中華民國98年6 月30日第一審判決（起訴
案號：臺灣高雄地方法院檢察署96年度偵字第19463 號），提起
上訴，本院判決如下：
    主  文
原判決關於庚○○部分撤銷。
庚○○無罪。
    理  由
一、公訴意旨略以：被告庚○○明知高雄縣旗山鎮○○段268-94
    、268-344 、268-345 地號之土地，係山坡地保育利用條例
    第3 條所稱之「山坡地」保育地，未經所有權人新光人壽保
    險股有限公司（下稱新光人壽公司）之同意不得擅自採取土
    石，堆積土石。竟基於意圖為自己不法所有及違反山坡地保
    育條例之犯意，於96年7 月3 日，僱用不詳人士，駕駛車號
    不詳之砂石車，至旗山鎮○○段268-344 、268-345 地號採
    取土石（長14M 、寬11M 、深8M）約1000立方公尺後，再將
    該土石載運至北勢段268-94地號堆積（長17M 、寬10M 、高
    4M，約900 立方公尺），竊取上開土石得手。再於同年月4
    日，以每日新臺幣（下同）1 萬元之代價僱用乙○○負責駕
    駛挖土機（型號PC200 ）；復以每日8000元之代價分別僱用
    貨運曳引車司機壬○○（駕駛車牌號碼8J-855號貨運曳引車
    ）、劉碧波（駕駛車牌號碼259-JA號貨運曳引車），在該北
    勢段268-94地號堆積土石處，由乙○○負責搬運堆置之土石
    於上開2 台曳引車上，再由壬○○、劉碧波將上該竊得之贓
    物土石數量29.7立方公尺，搬運至高雄縣旗山鎮專廠巷1 號
    磚廠，欲販售予不知情坤合興建材股份有限公司之負責人戊○○。嗣經警於96年7 月4 日8 時30分許，會同高雄縣政府
    建設課、地政局地用課會勘，並扣得乙○○所有挖土機（型
    號PC200 ）、壬○○所有車牌號碼8J-855號貨運曳引車、劉
    碧波所有車牌號碼259-JA號貨運曳引車各1 部。因認被告庚○○涉有刑法第320 條第1 項、山坡地保育利用條例第34條
    第1 項之罪嫌。
二、按犯罪事實應依證據認定，無證據不得認定犯罪事實；被告
    或共犯之自白，不得作為有罪判決之唯一證據，仍應調查其
    他必要之證據，以察其是否與事實相符；又不能證明被告犯
    罪者，應諭知無罪之判決，刑事訴訟法第154 條第2 項、第
    156 條第2 項、第301 條第1 項分別定有明文。又事實之認
    定，應憑證據，如未能發現相當證據，或證據不足以證明，
    自不能以推測或擬制之方法，為裁判基礎；且認定不利於被
    告之事實須依積極證據，苟積極證據不足為不利於被告事實
    之認定時，即應為有利於被告之認定；另認定犯罪事實所憑
    之證據，雖不以直接證據為限，間接證據亦包括在內，然而
    無論直接證據或間接證據，其為訴訟上之證明，須於通常一
    般之人均不致有所懷疑，而得確信其為真實之程度者，始得
    據為有罪之認定，倘其證明尚未達到此一程度，而有合理之
    懷疑存在，無從使事實審法院得為有罪之確信時，即應由法
    院為諭知被告無罪之判決（最高法院40年臺上字第86號、30
    年上字第816 號、76年臺上字第4986號判例參照）。
三、公訴人認被告庚○○涉有上開竊盜等罪嫌，係以被告庚○○
    之自白、同案被告乙○○、劉碧波、壬○○之供述、告訴代
    理人己○○之指訴、證人戊○○之證述，暨高雄縣政府警察
    局搜索扣押筆錄、暫置單清冊、具結書，上開3 筆土地之土
    地登記簿謄本，高雄縣政府警察局旗山分局96年11月14日高
    旗警偵字第0960012762號函暨其所附職務報告及空照圖、高
    雄縣政府會勘紀錄、照片、旗山分局建國派出所報告、國立
    屏東科技大學地工合成材料實驗室96年9 月土壤分析鑑定報
    告書等為論據。惟訊據上訴人即被告庚○○堅決否認有何竊
    盜等犯行，辯稱：伊於案發前一日到丙○○處求職，丙○○
    有帶伊至儷湖山莊門口告知工地所在。伊於案發當日早上抵
    達工地時，已有警察在場，丙○○要伊前往警局頂替說司機
    為伊僱用，製作完筆錄就沒事，未料因此而遭重判。事實上
    伊僅是頂替之人，並不認識砂石車、怪手司機等人，伊未盜
    採本件砂石等語。
四、經查：
  (一)坐落高雄縣旗山鎮○○段268-344 、268-345 地號土地土石
    遭人採取後堆置於同段268-94地號土地，於96年7 月4 日，
    同案被告乙○○、壬○○、劉碧波在該268-94地號堆積土石
    處，由乙○○負責搬運堆置之土石於壬○○、劉碧波所駕駛
    之2 台曳引車上，再由壬○○、劉碧波將上該竊得之贓物土
    石數量29.7立方公尺，搬運至高雄縣旗山鎮專廠巷1 號磚廠
    傾倒，嗣為警查獲，並扣得挖土機、砂石車等情，為被告庚○○坦承不諱，核與同案被告乙○○、壬○○、劉碧波於警
    詢、檢察官偵查及原審審理時供述相符，復經證人己○○、
    戊○○在警詢時證述屬實，及證人甲○○於原審及本院審理
    時證述甚詳；並有高雄縣政府會勘紀錄（見警卷第28頁）、
    高雄縣政府警察局搜索扣押筆錄暨扣押物品目錄2 份（見警
    卷第20至27頁）、暫置單清冊（見警卷第29頁）、具結書（
    見警卷第30頁）及現場照片34張在卷足稽（見警卷第36至53
    頁）。是上開土地卻有遭人盜採土石情形，堪以認定。
  (二)被告庚○○固於警詢、檢察官偵查及原審審理時均供承係伊
    僱請乙○○等人前往挖取土石變賣等語；證人即同案被告乙○○、壬○○、劉碧波於警詢、檢察官偵查及原審審理時亦
    均證稱：受被告僱用採取土石等語。惟被告於本院審理時已
    堅決否認其上開自白，改稱：係頂替丙○○等語；證人乙○○、壬○○於本院審理時均改證稱：在派出所製作筆錄時，
    因被告自稱是老闆，才認為被告是負責人，才說是被告僱用
    等語。被告庚○○供述及上開證人證述均前後不一，供述內
    容是否屬實已非無疑；且若被告庚○○確有意頂替他人，其
    於警詢及偵審中必然自承犯行，迨至原審科處重刑後，始警
    覺事態嚴重，而供出實情，亦無違常情。本件顯難僅因被告
    之自白，及證人乙○○等人之證述遽認被告之竊取土石等犯
    行。
  (三)證人即被告之妹辛○○於本院審理時結證稱：當時被告沒有
    固定工作，丙○○女友丁○○說丙○○工作很多，叫過去工
    作。伊詢問被告，被告表示願意工作，就約案發前一天傍晚
    過去，當時是伊先生開車載被告及其機車到田寮交流道與丁○○會合，隔天就接到電話說被告出事。被告羈押出所後，
    告訴伊是丙○○叫他到派出所製作筆錄就沒有事了，不知道
    會被羈押。丁○○的電話是0000000000，並提出其與丁○○
    合照之相片1 張（見本院卷第61頁背面、第94頁）。其所證
    述情節，核與被告所辯相符，已非無稽。又門號0000000000
    行動電話自91年4 月14日起至98年6 月20日止，確係由丁○○承租；而丁○○與丙○○現同因涉及詐欺案件，遭臺灣嘉
    義地方法院檢察署98年偵字第6877號通緝中，此有臺灣大哥
    大股份有限公司98年11月16日法大字098149330 號函附0000
    000000基本資料查詢表1 份、丙○○及丁○○2 人之臺灣高
    等法院被告前案紀錄表2 份附卷足稽（見本院卷第113 、11
    4 頁，第100 頁、第102 頁）。足見，證人辛○○與案外人
    丁○○應屬朋友關係，否則如何知悉丁○○之人、行動電話
    號碼及其與丙○○之關係？證人辛○○雖係被告之妹，惟其
    所證述內容與事實並無不符，堪予採信。參以被告自95年起
    至97年間並無任何資產，而丙○○則擁有土地1 筆、汽車1
    輛及柯貴企業社等情，亦有財政部臺灣省南區國稅局屏東縣
    分局98年11月13日南區國稅屏縣四字第0980041064號函附被
    告財產歸屬資料清單、財政部臺灣省南區國稅局高雄縣分局
    98年11月19日南區國稅高縣四字第0980070538號函附丙○○
    財產歸屬資料清單個1 份附卷可憑（見本院卷第127 、128
    頁，第116 至118 頁）；被告居住於屏東縣林邊鄉，丙○○
    則係居住於緊臨高雄縣旗山鎮之田寮鄉，此有其等年籍資料
    附卷可按，被告既無恆產，又與本件盜採砂石地點並無地緣
    關係，如何能輕易尋得本件盜採土石之地點？又如何能籌得
    鉅資僱用怪手、砂石車及司機、看守人員，並尋得銷贓管道
    ？而案外人丙○○與本件盜採之土地具有地緣關係，又曾因
    違反水土保持法案件經檢察官為不起訴處分確定，此亦有臺
    灣高雄地方法院檢察署檢察官98年度偵字第8776號不起訴處
    分書1 份可憑（見本院卷第36至38頁），顯曾從事砂石業，
    且頗富資力等情以觀，被告所辯：丙○○係其老闆，伊係受
    丙○○交代前往頂替等語，顯然信而有徵，尚非不可採信。
    再被告確係於員警在現場取締後，始隨後騎機車到場之事實
    ，復據證人即本件承辦員警甲○○於本院審理時當庭打電話
    聯絡另名承辦員警劉才良確認後證述屬實（見本院卷第89頁
    ），核與被告上開所辯相符，益見被告上開所辯與事實相符
    。
  (四)證人壬○○於本院審理時結證稱：「（本案你是被庚○○僱
    用或是被另一名叫丙○○的人僱用？）我不知道，是我們老
    闆子○○接到電話派我們出車到現場載運土方」、「（在本
    案之前即96年7 月4 日之前是否認識被告庚○○？）不認識
    」、「（96年7 月3 日晚上幾點子○○打電話給你的？）約
    8 點，子○○是叫我隔天早上至現場，…，劉碧波已經在那
    裡了，當時我有以無線電與劉碧波聯絡要載運土方到何處。
    當時劉碧波已載運一台土方出去，再回來，要載第二台車子
    」、「（在工地的人有無跟你說要載運至坤合興建材公司？
    ）不是，要載運至坤合興建材公司是我以無線電聯絡劉碧波
    才知道的」等語。證人子○○於本院審理時結證稱：「（何
    人打電話給你，指派司機出車？）是一位叫癸○○的砂石車
    的同業」、「（工錢要跟何人拿？）他說錢等載運完畢後，
    會交司機帶回來。當時是癸○○跟我叫車，說要至田寮載運
    土方至磚窯廠，至於何磚窯廠我就不知道了」、「（癸○○
    要跟你叫幾台車？）本來是要叫4 台車，但當天我因工作調
    度的關係，只有2 台車過去」、「（癸○○何時跟你說要出
    車的？）於案發前一天下午來跟我說的，並跟我說於隔天早
    上7 點左右要出車」、「（你到旗山分局時有無看到丙○○
    ？）有的，當時我人在旗山分局外面等我的員工出來，在外
    面我有看到丙○○，但當時我並不知道他叫丙○○，是後來
    才知道他是丙○○」、「（為何後來你知道你在旗山分局外
    面所看到人是丙○○？）是後來我聽他們說丙○○有參與此
    案。我的車子因本案被扣6 個月，所以我才去找癸○○，後
    來有一天癸○○帶我一個地方，有遇到丙○○，丙○○跟我
    說扣車沒有關係，如果有損失的話，他要彌補我的損失。後
    來過了一陣子我們在講這個案件，劉碧波說他們在分局聽庚○○講他是老闆，所以才說庚○○是老闆，我還跟劉碧波說
    你怎麼這樣講，是我派你們出車的，但劉碧波說因為庚○○
    在分局時說他是老闆，所以才跟警察說是庚○○僱請他們的
    」等語（見本院卷第55至58頁）。證人癸○○於本院審理時
    結證稱：「（何人委託你跟子○○叫車去運土方？）一名安
    平港的怪手司機跟我說他朋友要叫車，要我幫忙找，剛好我
    知道子○○有跑土方的，所以我就找子○○」、「（該名安
    平港的怪手司機真實姓名？）我只知道其綽號『文仔』」、
    「（安平港的『文仔』是在何時、何處請你幫忙叫車去載土
    方？）我只記得是在台南的安平港港內，『文仔』跟我說的
    。『文仔』是在港內做砂石船進港時，擔任卸貨怪手的司機
    ，我是做砂石車的，我到港內裝載砂石時，認識『文仔』的
    」、「（『文仔』如何跟你說的？）『文仔』是跟我說他朋
    友要叫車，叫我聯絡後，我聯絡子○○以後，『文仔』告訴
    我載砂石的地點及價錢，我有跟子○○講地點及價錢，子○○表示要出3 台車，我應該也有跟『文仔』回報1 台車多少
    錢，實際上1 台車子多少錢我現在也忘記了」等語（見本院
    卷第85至87頁）。本院依證人癸○○陳報「文仔」之門號00
    00000000號行動電話查知其使用人為王誠偉後，函請高雄縣
    警察局旗山分局調查結果，證人王誠偉於警詢時證稱：「（
    當時你與癸○○調車的情形，請你詳述？是何人叫你調車？
    工資為何？）於96年7 月初，當時是丙○○打電話給我說是
    否有砂石車可以調派，…，當時我就打電話給癸○○說現在
    有租工工作，你是否可以調派砂石車，經我與癸○○至丙○○住處洽談，丙○○叫我與癸○○調派砂石車3 台至高雄縣
    旗山鎮○○○○○段地號268-94、268-344 、268-348 ），
    我與癸○○就調派3 台砂石車給丙○○」、「（警方查獲違
    反水土保持法時你是否有在現場？）我沒有在現場，是案發
    後我有到現場」、「（你到現場時丙○○是否有在現場？）
    當時丙○○有在現場。我有問丙○○說你不是說是合法的，
    為何會被警方查獲，丙○○啞口無言後，我向丙○○說是你
    叫我調車的，你要向我交代」等語，並指認丙○○照片等情
    ，此有高雄縣政府警察局旗山分局99年1 月5 日高縣旗警偵
    字第0980015078號函附證人王誠偉警詢筆錄及其所指認之照
    片各1 份可稽（見本院卷第135 至140 頁）。證人壬○○、
    子○○、癸○○、王誠偉對於本件調派砂石車前往上揭盜採
    砂石工地緣由之證述情節互核相符，其等於本案發生前均不
    認識被告庚○○，顯無須為迴護被告而甘冒遭追訴偽證罪責
    風險之必要，其等上開證述自堪採信。準此，本件盜採上址
    砂石之砂石車確係案外人丙○○所聯繫調派，而非被告僱用
    調派無訛。是證人壬○○、乙○○、劉碧波於警詢、檢察官
    偵查及原審審理中所證述之受被告僱用盜採、載運本件砂石
    等語，顯與事實不符，均不足採信。
  (五)證人戊○○固於警詢、檢察官偵查及原審審理時證稱：被告
    打電話要出售剩餘土：惟其亦證稱：不認識被告等語。其於
    本院審理時證稱：「我不認識他，對方在電話中自稱姓『蔡
    』，所以我都稱呼他為蔡先生」、「（蔡先生為何會與你聯
    絡？）一般磚窯廠的土方常在買，一定有堆置場存在」、「
    （所謂蔡先生，你之前有無與蔡先生交易過？）沒有」、「
    （你有無見過蔡先生？）沒有」、「（你怎麼知道他是『蔡
    先生』？）因為他在電話跟我講他是蔡先生，沒有跟我講名
    字」、「（是否能確定在電話中自稱的蔡先生是否就是在庭
    的被告？）我不能確定，在派出所時，我碰到在庭的被告，
    才曉得他是誰，但之前我們都不認識，我只有跟蔡先生以電
    話聯絡」等語（見本院卷第52至54頁）。證人戊○○既僅在
    電話中與自稱「蔡先生」之人聯絡，並未見面，又不認識被
    告，則打電話出售本件土方之人是否為被告，顯非無疑，尚
    難執此為不利被告之認定。
五、綜上所述，被告上開為頂替案外人丙○○始自白犯罪等辯詞
    ，核與事實相符，應屬可採。從而，公訴人所持之上開論據
    ，均無法採為認定被告犯罪之證據；此外，復查無其他積極
    證據足資證明被告有何公訴人所指之上開犯行，被告被訴犯
    罪自屬不能證明。
六、原審未詳為推求，遽為被告庚○○論罪科刑之判決，即有未
    洽。被告庚○○執此聲明上訴，指摘原判決不當，為有理由
    ，應由本院將原判決關於被告庚○○部分予以撤銷改判，並
    為被告庚○○無罪之判決。
七、被告庚○○所涉犯之頂替罪，未據檢察官起訴，本院無從予
    以審究，自應由檢察官另行依法偵辦，附此敘明。
據上論結，應依刑事訴訟法第369 條第1 項前段、第364 條、第
301 條第1 項，判決如主文。
本案經檢察官張其主到庭執行職務。
中    華    民    國    99    年    2     月    11    日
                  刑事第十庭    審判長法  官  陳中和
                                      法  官  李政庭
                                      法  官  林水城
以上正本證明與原本無異。
如不服本判決應於收受本判決後10日內向本院提出上訴書狀，其
未敘述上訴理由者，並得於提起上訴後10日內向本院補提理由書
狀（均須按他造當事人之人數附繕本）「切勿逕送上級法院」。
中    華    民    國    99    年    2     月    11    日
                                      書記官  蔡佳君

司法院資訊處製作；財團法人民間司法改革基金會備份。
